【裁判字號】    92,簡上,80
【裁判日期】    920814
【裁判案由】    確認本票債權不存在
【裁判全文】
臺灣臺中地方法院民事判決  九十二年度簡上字第八○號
    上  訴  人    乙○○
    被上訴  人    甲○○
右當事人間請求確認本票債權不存在等事件，上訴人對於中華民國九十一年十二月三
十日本院臺中簡易庭九十一年度中簡字第一七四○號第一審判決提起上訴，本院判決
如左：
    主      文
上訴駁回。
第二審訴訟費用由上訴人負擔。
    事實及理由
一、被上訴人起訴主張：兩造於民國九十年五月一日口頭約定被上訴人自九十年五月
    一日起委託上訴人代為操作被上訴人之股票買賣，由被上訴人提供被上訴人子女
    賴明賢、賴明秀二人集中保管帳簿之股票供上訴人操作，並約定兩造合作結束時
    ，上訴人應買回原有之股票作為計算盈虧之基準，如有虧損，上訴人應負完全賠
    償責任；如有盈餘，則由兩造均分盈餘（下稱系爭委任契約）。上訴人自九十年
    五月六日至同年八月四日，因臺灣股市下跌而以「券空」即向融券公司先借股票
    賣出方式操作股票，嗣九十年九月下旬台灣股市起漲，被上訴人屢次要求上訴人
    將融券回補並作多，以避免產生虧損，惟上訴人未依被上訴人指示處理，被上訴
    人恐兩造上開盈虧負擔之口頭約定對被上訴人無保障，兩造遂於九十年十月底至
    同年十一月初間補簽倒填日期為九十年五月一日之協議書（下稱系爭協議書），
    以書面明揭確認兩造間系爭委任契約之約定。詎上訴人迄九十年十二月十三日止
    ，仍未依被上訴人指示將融券回補並作多，被上訴人迫於無奈始自行買回原有股
    票後，隨即並於同年月間以口頭向上訴人終止系爭委任契約，惟已造成被上訴人
    新臺幣（下同）三百三十五萬七千九百九十四元之鉅額損失。又被上訴人固有簽
    發發票日及到期日均為九十年十月十五日、票號為七三三二五七號、面額為七十
    四萬二千四百元本票一紙（下稱系爭本票）交付上訴人，惟被上訴人係供作保證
    將來結算盈餘時被上訴人應給付上訴人酬庸之用，才於兩造簽立系爭協議書前簽
    發系爭本票交付於上訴人，惟上訴人迄九十年十二月十三日止仍操作股票買賣並
    執意不買回原有股票，足見被上訴人簽立系爭本票交付上訴人時，兩造並未結算
    或合意終止系爭委任契約。從而，被上訴人嗣後終止系爭委任契約時，上訴人為
    被上訴人操作股票之結果係虧損達三百三十五萬七千九百九十四元，上訴人除不
    得提領兌現系爭本票，請求被上訴人給付系爭本票之票款外，甚且應將系爭本票
    返還被上訴人，並就上開操作股票買賣之虧損對被上訴人負賠償責任。為此，爰
    依系爭委任契約之法律關係，請求：(一)確認上訴人持有被上訴人簽發之系爭本票
    票據債權不存在；(二)上訴人應將系爭本票返還被上訴人；(三)上訴人應就上開操作
    股票買賣之虧損，先為一部請求上訴人賠償被上訴人一百萬元之損害（其餘請求
    保留），及自起訴狀繕本送達被告翌日即九十一年五月二十九日起至清償日止，
    按年息百分之五計算利息。並求為判決如主文所示。（被上訴人於原審以本院以
    九十一年票字第一０二六七號民事裁定准予上訴人就系爭本票強制執行為由，請
    求上訴人不得以前揭民事裁定為強制執行部分，業經原審判決被上訴人敗訴，被
    上訴人就敗訴部分未據聲明不服，業已確定。）
二、上訴人則以：被上訴人自九十年五月一日起，固有委託上訴人代為操作被上訴人
    之股票買賣，由被上訴人提供被上訴人子女賴明賢、賴明秀二人集中保管帳簿之
    股票供上訴人操作，並約定兩造合作結束時，被告應買回原有之股票作為計算盈
    虧之基準，如有虧損，上訴人應負完全賠償責任；如有盈餘，則由兩造均分盈餘
    ，嗣後兩造並有補簽倒填日期為九十年五月一日之系爭協議書，以書面明揭上開
    被上訴人委託上訴人操作股票買賣之約定等情事。惟兩造係於九十年九月底至同
    年十月初間即簽立倒填日期為九十年五月一日之系爭協議書，兩造簽立系爭協議
    書時被上訴人並簽發七十萬元本票一紙交付上訴人，約定將來結算時被上訴人上
    始能領回開七十萬元本票一紙。嗣兩造已於九十年十月二十八日結算，獲利甚豐
    ，被上訴人乃簽發發票日及到期日均為九十年十月十五日、面額七十四萬二千四
    百元之系爭本票交付上訴人作酬傭，並由被上訴人換回上開七十萬元本票一紙。
    綜觀被上訴人簽發系爭本票交付上訴人並換回上開七十萬元本票一紙，及系爭本
    票有四萬二千四百元之零數，足見兩造業已結算無誤，上訴人自無再買回原有股
    票之義務，且結算後上訴人亦未再為被上訴人操作股票買賣，是上訴人自無須返
    還系爭本票於被上訴人，亦無須就結算後之虧損對被上訴人負損害賠償責任等語
    ，作為抗辯。並求為廢棄原判決，將被上訴人第一審之訴駁回。
三、兩造不爭執之事實：
  (一)兩造於九十年五月一日口頭合意系爭委任契約，約定被上訴人自九十年五月一日
    日起委託上訴人代為操作被上訴人之股票買賣，由被上訴人提供被上訴人子女賴
    明秀、賴明賢二人集中保管帳簿之股票供上訴人操作，並約定兩造合作結束時，
    上訴人應買回原有之股票作為計算盈虧之基準，如有虧損，上訴人應負完全賠償
    責任；如有盈餘，則由兩造均分盈餘。
  (二)兩造於口頭合意系爭委任契約後，事後補簽倒填日期為九十年五月一日之系爭協
    議書，以書面明揭確認兩造間系爭委任契約之約定。
  (三)被上訴人有簽發系爭本票並交付於上訴人。
四、本件所應審究者為：(一)被上訴人簽發系爭本票並交付於上訴人時，兩造間是否已
    結算而合意終止系爭委任契約。(二)倘被上訴人簽發系爭本票並交付於上訴人時，
    兩造尚未結算、合意終止系爭委任契約，則嗣後被上訴人是否已終止系爭委任契
    約，且系爭委任契約存續期間，上訴人為被上訴人操作股票買賣係為虧損或有盈
    餘。
五、按支票固為無因證券，票據債務人不得以自己與發票人或執票人前手間所存在之
    抗辯事由，對抗執票人。然發票人非不得以自己與執票人間所存之抗辯事由對抗
    執票人，此觀票據法第十三條本文之反面解釋甚明（最高法院四十六年台上字第
    一八三五號判例意旨參照）。本件被上訴人簽發系爭本票並交付於上訴人，兩造
    間乃系爭本票之直接前後手即直接當事人關係。被上訴人自得以自己與上訴人間
    所存之抗辯事由對抗上訴人。經查：
  (一)觀諸系爭協議書第一條規定：「甲方（即被上訴人）提供賴明秀、賴明賢兩人集
    中保管帳簿之股票供乙方（即上訴人）操作，如有虧損乙方願負完全責任之賠償
    （兩方合作結束時，買回原有之股票為基準），如有嬴錢，則由甲乙均分」中之
    「兩方合作結束時，買回原有之股票」等語，堪認兩造係約定受託為被上訴人操
    作股票買賣之上訴人，於日後兩造合意終止系爭委任契約時，負有買回原有之股
    票以計算盈虧之義務。換言之，兩造係約定於上訴人買回原有股票計算盈虧予以
    結算後，始能認兩造業已合意終止系爭委任契約。從而，縱認上訴人抗辯兩造簽
    立系爭協議書後，被上訴人於九十年十月二十八日才簽發票款面額有零數之系爭
    本票交予上訴人，並換回被上訴人先前簽發交付予上訴人之七十萬元本票等情屬
    實，惟被上訴人簽發交付系爭本票於上訴人時，上訴人並未買回先前融券之股票
    ，既為上訴人所不爭執，依前開系爭協議書第一條之規定，實難認兩造業已結算
    而合意終止系爭委任契約。其次，被上訴人主張上訴人迄九十年十二月十三日止
    仍有為被上訴人操作股票買賣乙節，業據被上訴人提出提出計算表二件、賴明秀
    、賴明賢之集中保管帳簿二件、復華綜合證券股份有限公司之客戶買賣成交資料
    表八件、信用交易維持率二件、客戶庫存表二件附於原審卷可證，且復華綜合證
    券股份有限公司台中分公司業務員即證人周美玲於原審結證：被上訴人要出國有
    打電話給我說被上訴人要委託上訴人，後來上訴人也都是向我下單，所以只要上
    訴人下單伊就幫被上訴人接；九十年七月一日到十二月十三日的下單，有一段時
    間被上訴人是在大陸委託上訴人下單，那時伊很注意，因為有時融資要軋金額等
    語（見原審卷第一三四、一三五頁）明確，應堪信為真實。則上訴人於九十年十
    月二十八日後既仍有為被上訴人操作股票之情事，益見被上訴人簽發交付系爭本
    票於上訴人時，兩造未有結算並合意終止系爭委任契約之情事。是上訴人前開辯
    以兩造經結算被上訴人才簽發交付系爭本票於上訴人等語，顯無可採。
  (二)又依證人周美玲於原審結證：被上訴人將股票賣掉又買回其他股票部分伊沒有辦
    法算，張數可以平衡吻合部分（即指股票賣掉又買回原有股票部分）伊從電腦裡
    有抓出來，並提出自九十年七月一日起迄同年十二月十三日止賴明賢、賴明秀帳
    戶之股票買賣成交資料表、電腦試算單各二件附於原審卷可證，其中賴明賢之帳
    簿有關買賣「明電、聯電、仁寶、聯強、台揚、環電、中信銀、福聚、長榮、建
    大、亞聚」部分，盈餘二十五萬零六百六十元，買賣「源興、智邦、光罩、敬鵬
    、國壽、昱盈、金寶」部分，虧損二百三十一萬二千零二十元；而賴明秀之帳簿
    有關買賣「矽統、台苯、光罩、敬鵬、正新、仁寶、台揚、國壽、一銀、陞技、
    明碁、環電、旺宏、精業、聯電、中環」部分，盈餘九萬八千九百二十元，買賣
    「金寶、福聚、宏碁、智邦」部分，虧損十五萬零二百三十九元，總計虧損二百
    十一萬二千六百七十九元。則上訴人迄九十年十二月十三日止為被上訴人操作之
    股票買賣，至少虧損達二百十一萬二千六百七十九元，堪以認定。
  (三)按當事人之任何一方，得隨時終止委任契約。民法第五百四十九條第一項定有明
    文。本件兩造就系爭委任契約既未為期限之約定，被上訴人本得隨時終止系爭委
    任契約。又被上訴人主張其係自行買回迄九十年十二月十三日止之原有股票，隨
    即並於同年月間以口頭向上訴人終止系爭委任契約乙節，查上訴人既自陳其並未
    買回融券之原有股票，自堪認證人周美玲提出迄九十二年十二月十三日止賴明賢
    、賴明秀帳戶內上開買回融券之原有股票，係依被上訴人之指示自行買回。衡情
    被上訴人顯係因兩造間之信賴關係已動搖至無法繼續維持系爭委任契約之程度，
    始會自行指示營業員買回融券之原有股票。從而，被上訴人主張其於九十年十二
    月十三日自行買回原有股票後，隨即於同年月間以口頭向上訴人終止系爭委任契
    約等語，應堪信為真實。
六、綜上所述，被上訴人簽發交付系爭本票於上訴人時，兩造既未結算並合意終止系
    爭委任契約，且被上訴人係自行買回迄九十年十二月十三日止之原有股票時，因
    上訴人操作股票買賣之虧損已達二百十一萬二千六百七十九元，嗣被上訴人復於
    九十年十二月間已終止系爭委任契約。則被上訴人依系爭委任契約之法律關係，
    請求：(一)確認上訴人持有被上訴人簽發之系爭本票票據債權不存在；(二)上訴人應
    將系爭本票返還被上訴人；(三)上訴人應就上開操作股票買賣之虧損，賠償被上訴
    人一百萬元之損害，及自起訴狀繕本送達被告翌日即九十一年五月二十九日起至
    清償日止，按年息百分之五計算利息，為有理由，應予准許。原審為上訴人敗訴
    之判決，並依被上訴人之請求酌定相當擔保金，宣告供擔保准予假執行，核無不
    合。上訴意旨指摘原判決不當，求予廢棄改判，為無理由，應予駁回其上訴。
七、本件判決之基礎已臻明確，兩造其餘攻擊防禦方法，經審酌後，核與判決結果不
    生影響，爰不一一論述，併此敘明。
據上論結，本件上訴為無理由，依民事訴訟法第四百三十六條之一第三項、第四百四
十九條第一項、第七十八條，判決如主文。
中      華      民      國    九十二    年      八      月      十四    日
                                  臺灣臺中地方法院民事第五庭
~B審判長法官  張惠立
~B法      官  王金洲
~B法      官  何世全
右為正本係照原本作成
如對本判決上訴，須於判決送達後廿日內向本院提出上訴狀
中      華      民      國    九十二    年      八      月      十八    日
~B法院書記官


司法院資訊處製作；財團法人民間司法改革基金會備份。
